【裁判字號】    99,訴,2585
【裁判日期】    990811
【裁判案由】    侵權行為損害賠償等
【裁判全文】
臺灣臺北地方法院民事判決              99年度訴字第2585號
原      告  甲○
法定代理人  甲○之父
法定代理人  甲○之母
訴訟代理人  鄭夙芬律師
            顧慕堯律師
被      告  乙○○
訴訟代理人  林蓓玲律師
上當事人間請求侵權行為損害賠償事件，原告提起刑事附帶民事
訴訟（本院98年度附民字第221 號），經本院刑事庭移送前來，
本院於民國99年7 月20日言詞辯論終結，判決如下：
    主  文
原告之訴駁回。
訴訟費用由原告負擔。
    事  實  及  理  由
一、原告主張：被告於民國97年10月間，擔任臺北市信義國小六
    年四班導師，與原告為師生關係。詎被告於同年月3 日下午
    3 時15分許，在上開班級教室後門附近，因認原告對其所為
    之言語涉有黃色笑話，竟公然以「過來! 沒有看過那麼色的
    女生」之詞，侮辱原告，並以其食指及中指夾捏原告鼻部，
    旋將其手使力抽回方式管教原告，使原告鼻部挫傷及瘀血，
    致損害原告名譽、健康權，被告自應負擔損害賠償責任。爰
    基於民法第184 條第1 項前段、後段、第2 項、第195 條侵
    權行為法律關係。聲明：（一）被告應給付原告新台幣（下
    同）300,000 元，及自起訴狀繕本送達被告翌日即98年5 月
    20日起至清償日止，按年息百分之5 計算之利息。（二）被
    告應以14號字體，在蘋果日報、中國時報、聯合報、自由時
    報之全國版頭版報頭下兩單位之位置及規格（5 公分* 18公
    分），刊登附件所示道歉啟事。
二、被告方面：（一）本件事實係97年10月3 日下午3 時許，被
    告與部分打掃完畢之學生在走廊前談話，旁邊有多位學生在
    場，當時原告突然問被告：「老師，洪○○（指同校另一名
    學生）是你的誰阿？」，被告回答：「是阿，那是我堂妹」
    ，原告竟突然邊笑邊走過來說：「老師，妳有妹妹喔？男生
    不是只有一個弟弟？」，此時圍在周圍之學生均在大笑，被
    告認為原告言行不當，應適時導正，即告知「女生講這種話
    。人家會認為你很色」，並捏原告鼻子一下，嗣後原告繼續
    進教室上英文課，亦無任何異狀；（二）被告固有捏原告鼻
    子之行為，但未致原告成傷。（三）被告並非告訴原告「沒
    看過這麼色的女生」，而係告訴原告「女生講這種話。人家
    會認為你很色」，亦無公然侮辱原告之意思。（四）被告對
    原告並無不法加害行為，行為亦無故意或過失，且為依法從
    事導正、管教學生之義務，自無需負擔侵權行為損害賠償責
    任。（五）如認被告應負擔侵權行為損害賠償責任，原告所
    主張非財產上損害賠償金額過高，另主張過失相抵，且亦無
    登報道歉之必要。聲明：原告之訴駁回。
三、兩造不爭執事項：
（一）被告於97年10月間，為台北市信義國小六年四班導師，原
      告為其班上學生，於86年間出生。
（二）被告因涉嫌公然侮辱、傷害原告，遭臺灣臺北地方法院檢
      察署檢察官提起公訴（97年度偵字第26095 號、98年度偵
      字第1231號、98年度蒞追字第15號），經本院刑事庭（98
      年度易字第291 號、第2029號）判決「被告成年人故意對
      兒童犯傷害罪，處拘役55日，如易科罰金，以1,000 折算
      1 日，又成年人故意對兒童犯公然侮辱罪，處罰金6,000
      元，如易服勞役，以1,000 元折算1 日」。當事人不服提
      起上訴後，經臺灣高等法院刑事庭（98年度上易字第2580
      號）判決「原判決關於公然侮辱部分撤銷。乙○○被訴公
      然侮辱部分無罪。其他上訴駁回。」，當事人不服再度提
      起上訴，現由最高法院審理中（下稱系爭刑案）。
四、兩造於本院審理中協商爭點為：（一）被告是否對原告為公
    然侮辱之行為？（二）被告是否對原告為傷害之行為？（三
    ）原告請求非財產上損害賠償以若干為適當？（四）原告請
    求回復名譽之處分如何為適當？述之如下：
（一）被告是否對原告為公然侮辱之行為？
    1.本件原告主張被告公然以「過來! 沒有看過那麼色的女生
      」之詞侮辱原告，致損害原告名譽權乙節，固援引系爭刑
      案卷內證人李Ａ、吳○○之證詞為據。惟為被告所否認，
      並以前開情詞置辯。經查，被告於前揭時、地，在信義國
      小6 年4 班同學李Ａ、吳○○、蔡○○等人在場之情況下
      ，對原告指稱：「沒有看過那麼色的女生」等語，雖據證
      人吳○○於系爭刑案一審審理時證稱：「（問：乙○○（
      指被告，下同）老師比捏鼻子手勢之前，有無對李○○（
      指原告，下同）說什麼話？）沒看過像妳這麼色的女生。
      」等語（見系爭刑案一審卷二第30頁）明確，核與原告所
      述情節相符，堪可採認。惟被告對原告所為上開言語，係
      因被告與該國小6 年4 班學生談論被告之妹時，原告對被
      告稱：「男生不是只有一個弟弟嗎？」等情，業據證人即
      信義國小6 年4 班同學李Ａ、吳○○、蔡○○於系爭刑案
      一審審理時證述在卷（見系爭刑案一審卷一第123 頁至第
      124 頁、一審卷二第21頁至第22頁、第30頁），亦可採認
      。再參諸被告於案發時係臺北市信義國小6 年4 班之導師
      ，原告則係該班之學生乙節，而被告係以嚴肅之口吻告以
      原告上開言詞內容，亦據證人吳○○於系爭刑案一審審理
      時證述明確（見系爭刑案一審卷二第30頁），且依教師法
      第17條第1 項第4 款規定，教師負有輔導或管教學生，導
      引其適性發展，並培養其健全人格之義務，顯見被告係認
      原告對其所為之言詞已涉及黃色笑話而不當，遂基於其依
      教師法第17條第1 項第4 款規定所負管教學生之義務，出
      於嚴肅之態度以上開言語管教原告，此與一般人爭吵而生
      辱罵之情形迴異，且縱認被告管教學生之上開措辭有失當
      之處，惟被告既係基於教師之法定職責，以管教學生之意
      而為上開言辭，不能僅憑其一時失慮之言辭，即遽認被告
      有公然侮辱原告之故意。是被告上開所為，尚難認係不法
      侵害原告之名譽權。
    2.被告既未不法侵害原告之名譽權，則原告以名譽權遭受損
      害為由，訴請被告負擔非財產上損害賠償或回復名譽之處
      分，均屬無據，即非可採。又上開爭點「（四）原告請求
      回復名譽之處分如何為適當？」部分，即無再加審究之必
      要，附此敘明。
（二）被告是否對原告為傷害之行為？
    1.本件原告主張被告以其食指及中指夾捏原告鼻部，旋將其
      手使力抽回方式管教原告，使原告鼻部挫傷及瘀血，致損
      害原告健康權乙情，固援引系爭刑案卷內證人蔡Ａ1 、蔡
      ○○、李Ａ、陳○○之證詞、診斷證明書、照片為據。惟
      為被告所否認，並以前開情詞置辯。又查，參酌證人即當
      時站在兩造間之學生蔡Ａ1 於系爭刑案一審審理時證述：
      97年10月3 日下午打掃時間，被告在教室中，原告過來之
      後，即用食指跟中指往內凹，夾住原告的鼻子1 、2 秒後
      放開，原告的鼻子就有一點紅，放學時已呈一點紫色，與
      照片所示之顏色差不多，伊到同年10月6 日上課時，還見
      到原告之鼻子有一點紅等語（見系爭刑案一審卷二第24頁
      ）；證人即當時站在上開教室後門外走廊上靠圍牆側之學
      生蔡○○於原審審理時證稱：在原告對被告說了類似黃色
      笑話之言詞後，被告就叫原告過來，並以手握拳，將食指
      及中指往內凹之方式，夾住原告的鼻子往前拉，且稍微甩
      動，伊當時所見原告之鼻子是慢慢紅起來，還沒有卷附傷
      勢照片那麼嚴重，伊上英文課之後，就沒有再注意原告等
      語（見系爭刑案一審卷二第22頁反面至第23頁）；證人即
      當時位於上開教室內站在原告左側之同班學生李Ａ於系爭
      刑案一審審理時證稱：在原告對被告說了類似黃色笑話之
      言詞後，被告就叫原告過來，並以手握拳，將食指及中指
      往內凹之方式，夾住原告的鼻子往前拉，捏的瞬間原告的
      鼻子就紅了，捏完後原告鼻子的情形就如卷附傷勢照片所
      示等語（見系爭刑案一審卷一第122 頁至第127 頁）；證
      人即與原告同班之學生陳○○於系爭刑案一審審理時證稱
      ：伊於97年10月3 日放學時，曾看到原告的鼻子呈現有點
      紅、有點淡紫之顏色，類似卷附傷勢照片所示，且該狀況
      大概持續有2 、3 日等語（見系爭刑案一審卷一第18頁反
      面至第20頁），雖與原告指述及照片（見系爭刑案97年度
      他字第11004 號偵查卷第9 ）所示情節大致相符。惟此充
      其量亦僅能認定被告上開管教原告之行為，使原告鼻部前
      端瘀血而已，尚無法認定原告鼻部受有挫傷【按：挫傷是
      因為軟組織受打撲、跌倒、衝撞、摔落等各種鈍力性撞擊
      的作用，而造成皮下組織傷害的狀態。被告係以捏鼻子方
      式，自非屬鈍力性撞擊之作用】。則原告主張：因被告上
      開管教行為，使原告鼻部受有挫傷云云，即非可採。
    2.至上開診斷證明書「病名」欄雖記載：「1.鼻部挫傷…傷
      害」乙情【按：上開病名欄雖另記載「2.焦慮症」，惟原
      告於本院並未主張受有此部分傷害，故本院無庸就此部分
      加以審究】。惟查，本件事發後僅由原告母親帶同原告前
      往原告父親診所就醫；上開診斷證明書為原告父親（內科
      醫師）所開立乙節，為兩造所不爭執，並據原告於系爭刑
      案一審審理時陳明：由其母帶其前往其父診所看醫生等語
      在卷（見系爭刑案一審卷一第117 頁），且有該診斷證明
      書在卷（見系爭刑案97年度他字第11004 號偵查卷第9 頁
      ）可查，堪予認定。已徵本件事發後，原告及原告父母均
      未認為被告上開管教行為事態有異，否則衡諸常情，以原
      告父親為內科醫師，豈有可能毫不避嫌，卻逕就原告外傷
      開立診斷證明書，而未帶同原告前往其他醫院或專業診所
      請求開立診斷證明書。是該診斷證明書所載是否為真，即
      屬可議。再參酌該診斷證明書上「醫師囑言」欄又記載「
      病患自述在學校無故遭老師不當暴力，建請校方或教育局
      查辦，避免病患身心再度受到傷害﹗」等語以觀。亦徵該
      診斷證明書已難期待係單純客觀紀錄其女即原告所受之傷
      害。是本院自無法認為診斷證明書所載「鼻部挫傷」為可
      採。從而，原告主張：因被告上開管教行為，使原告鼻部
      受有挫傷云云，洵無足採。僅能認定原告因被告上開管教
      行為，使原告鼻部瘀血乙情。但參酌被告上開管教行為，
      無非係被告與該國小6 年4 班學生談論被告之妹時，原告
      對被告稱：「男生不是只有一個弟弟嗎？」，而被告身為
      原告導師，本得依教師法第17條第1 項第4 款規定為輔導
      或管教，以導引其適性發展，培養其健全人格等情，均已
      述之如前。且參酌如被告意在傷害原告，豈有可能以食指
      及中指夾捏原告鼻部，卻不直接以更容易使力之大拇指及
      食指指尖夾捏原告鼻部。在在可見被告應係認為原告言詞
      不當，基於前開法定義務，欲管教原告，而採用較為疼惜
      學生之方式，雖致原告事後鼻部前端瘀血，但尚不足認為
      被告此部分管教行為係在不法侵害原告健康權。
    3.被告既未不法侵害原告之健康權，則原告以健康權遭受損
      害為由，訴請被告負擔非財產上損害賠償，即屬無據，並
      非可採。況縱認被告上開管教行為已經侵害原告健康權（
      應為身體權，此部分原告主張或屬可議），本院衡酌上情
      ，亦認被告不法侵害情節尚非重大。則原告因此主張被告
      應負擔侵權行為損害賠償責任，亦屬無據，同無可採。
五、綜上所述，原告基於民法第184 條第1 項前段、後段、第2
    項、第195 條侵權行為法律關係，訴請（一）被告應給付原
    告300,000 元，及自起訴狀繕本送達被告翌日即98年5 月20
    日起至清償日止，按年息百分之5 計算之利息。（二）被告
    應以14號字體，在蘋果日報、中國時報、聯合報、自由時報
    之全國版頭版報頭下兩單位之位置及規格（5 公分* 18公分
    ），刊登附件所示道歉啟事，為無理由，不應准許。
六、本件事證已臻明確，兩造其餘攻擊防禦方法，核與判決結果
    無影響，爰不逐一論述，併此敘明。
七、據上論結，本件原告之訴為無理由，依民事訴訟法第78條規
    定，判決如主文。
中    華    民    國    99    年    8     月    11    日
                  民事第二庭    法  官  黃呈熹
以上正本係照原本作成。
如對本判決上訴，須於判決送達後20日內向本院提出上訴狀。如
委任律師提起上訴者，應一併繳納上訴審裁判費。
中    華    民    國    99    年    8     月    11    日
                                書記官  傅美蓮

司法院資訊處製作；財團法人民間司法改革基金會備份。
